【裁判字號】    96,訴,1001
【裁判日期】    970429
【裁判案由】    償還公費
【裁判全文】
高雄高等行政法院判決
                                      96年度訴字第1001號
                              .
原      告  國防大學
代  表  人  甲○○  校長
送達代收人  張靜莉(國防大學理工學院)
訴訟代理人  陳志勇  律師
被      告  乙○○
上列當事人間償還公費事件，原告提起行政訴訟，本院判決如下
：
    主  文
原告之訴駁回。
訴訟費用由原告負擔。
    事  實
甲、事實概要：
緣被告於民國81年8月10日至83年6月3日為原告前中正理工學院
（嗣中正理工學院與三軍大學等院校合併為國防大學）85年班機
械系一般組學生，因違犯院規經核定開除學籍並於83年6月3日生
效。原告依行為時國軍各軍事學校退學開除學生賠償費用辦法（
下稱賠償費用辦法）規定，請求被告賠償在校期間之各項費用計
新台幣（下同）35萬2,404元。因被告迄未繳納，原告遂提起本
件行政訴訟。
乙、兩造之聲明：
一、原告聲明求為判決：
（一）被告應給付原告35萬2,404元，及自本起訴狀繕本送達翌
      日起至清償日止，按週年利率百分之五計算之利息。
（二）訴訟費用由被告負擔。
二、被告未於言詞辯論期日到場，亦未提出書狀為任何聲明。
丙、兩造主張之理由：
一、原告起訴意旨略謂：
    緣被告於81年8月10日至83年6月3日為原告前中正理工學院
    83年班機械系一般組學生，因違犯院規經核定開除學籍並於
    83年6月3日生效，按「人民與中央或地方機關間，因公法上
    原因發生財產上給付，得提給付訴訟」行政訴訟法第8條第1
    項定有明文，又行政機關於法定職權，為達特定行政上目的
    ，於不違反法律規定之前提下，自得與人民約定提供某種給
    付，並使接受給付者負合理之負擔或其他公法上對待給付之
    義務，而成立行政契約關係，今查被告自81年起就讀中正理
    工學院專科班時，依當時招考新生簡章第12條規定，載有退
    學或開除學籍之學生，應依賠償費用辦法賠償就學期間之一
    切費用，兩造間乃成立行政契約關係，而經核算後，被告應
    賠償原告之薪餉、主食費、副食費、副食加給、服裝費、教
    育訓練費、獎學金合計為35萬2,404元整，是被告自應償還
    上開公費予原告。惟原告一再寄發催告賠款通知，被告仍置
    若罔聞，為此依法提出本件訴訟。
二、被告未於言詞辯論期日到場，亦未提出書狀為任何陳述。
    理  由
壹、程序部分：
    本件被告經合法通知，未於言詞辯論期日到場，核無行政訴
    訟法第218條準用民事訴訟法第386條所列各款情形，爰依原
    告之聲請，由其一造辯論而為判決。
貳、實體部分：
一、按「公法上之請求權，除法律有特別規定外，因5年間不行
    使而消滅。公法上請求權，因時效完成而當然消滅。前項時
    效，因行政機關為實現該權利所作成之行政處分而中斷。」
    「民法總則施行前之法定消滅時效已完成者，其時效為完成
    。民法總則施行前之法定消滅時效，其期間較民法總則所定
    為長者，適用舊法，但其殘餘期間，自民法總則施行日起算
    ，較民法總則所定時效期間為長者，應自施行日起，適用民
    法總則。」行政程序法第131條及民法總則施行法第18條分
    別定有明文。查於行政程序法90年1月1日施行前，關於公法
    上不當得利返還請求權之時效期間，基於實體從舊原則，固
    無行政程序法第131條第1項規定之適用，並因公法無性質相
    類之規定，而應類推適用民法第125條一般時效即15年之規
    定；惟此類推適用之時效期間，若自行政程序法施行日起算
    ，其殘餘期間較行政程序法第131條第1項所定5年時效期間
    為長者，參諸前述民法總則施行法第18條規定意旨，即應自
    行政程序法施行日起，適用行政程序法第131條第1項關於5
    年時效期間之規定，俾得兼顧行政程序法規定時效期間為5
    年之目的，以使法律秩序趨於一致。此參最高行政法院96年
    度判字第914號判決意旨同資參照。又按行政程序法施行前
    ，所發生公行政對人民之公法上請求權，固應類推適用民法
    關於時效期間之規定，然其時效完成之法律效果則應為權利
    當然消滅，而非僅發生義務人得為拒絕給付之抗辯，亦有最
    高行政法院95年8月22日庭長法官聯席會議決議可參。
二、查本件被告於81年8月10日至83年6月3日為原告前中正理工
    學院85年班機械系一般組學生，因違犯院規經核定開除學籍
    並於83年6月3日生效。原告依行為時國軍各軍事學校退學開
    除學生賠償費用辦法規定，請求被告賠償在校期間之各項費
    用計35萬2,404元等情，業據原告陳明在卷，並有原告83年6
    月2日（83）尋成字第1932號令、開除學生名冊、開除學生
    賠償表等影本附卷可稽，應堪認定。
三、惟依原告主張之事實，縱認其對被告存有因行政契約所生賠
    償請求權，係因原告以前揭83年6月2日（83）尋成字第1932
    號令核定開除，並於83年6月3日生效，而應依賠償費用辦法
    規定，賠償在校期間各項費用。然原告主張之本件給付請求
    權顯係發生於行政程序法施行（即90年1月1日）前，是依上
    開說明，當時就公法上請求權之消滅時效期間問題，法律尚
    無明文規定，而應類推適用民法第125條規定，其消滅時效
    應為15年；然自行政程序法施行日起，其原15年時效所殘餘
    之期間，既較行政程序法第131條第1項所定5年時效期間為
    長，則依首揭說明，自行政程序法90年1月1日施行起，即應
    適用行政程序法第131條第1項規定之5年時效期間，亦即本
    件原告對被告之公法上不當得利返還請求權時效，除有行政
    程序法規定之中斷等事由外，原應至94年12月31日屆滿，惟
    因當日係星期六之休息日，翌日則為星期日，則參諸民法第
    122條：「於一定期日或期間內，應為意思表示或給付者，
    其期日或其期間之末日，為星期日、紀念日或其他休息日時
    ，以其休息日之次日代之。」之規定，即延至95年1月2日屆
    滿。本件原告遲至96年12月4日始提起本件行政訴訟（此有
    加蓋本院收文日期章之原告起訴狀附卷可稽），請求被告賠
    償相關之費用支出，參諸上揭規定及最高行政法院95年8月
    21日庭長法官聯席會議決議，其請求權時效業已完成，是項
    請求權利為當然消滅，而不得再為本件請求。又系爭請求權
    既在行政程序法施行前類推適用民法第125條一般時效15年
    之規定，於時效未完成前，倘有其他法定時效規定，同應類
    推適用民法總則施行法第18條之規定計算請求權時效，尚無
    割裂僅類推適用民法第125條規定情形。準此，行政程序法
    既於90年1月1日施行後，就請求權時效定有5年之短期時效
    ，業已該當前揭民法總則施行法第18條第2項殘餘時效規定
    ，是本件原告請求權時效業已完成，而不得再為本件請求。
    原告雖主張：原告曾於93年1月2日以存證信函向被告求償，
    另於96年5月8日以催告函向被告求償，並提出存證信函及催
    告函為證。惟查，原告於93年1月2日固曾以存證信函向被告
    求償，然未經被告以書面承認，業經原告陳明在卷，且未於
    六個月內向被告提起訴訟，是縱認其本件公法請求權因其上
    述請求而中斷，因其未於六個月內向被告提起訴訟，依民法
    第13 0條之規定，其請求權時效亦應視為不中斷，而於95年
    1 月2日完成。另如前述，公法請求權因時效消滅係採絕對
    消滅主義，本件原告公法請求權已於95年1月2日消滅，則原
    告另於96年5月8日以催告函向被告求償，縱然屬實，仍無法
    為原告有利之認定。綜上所述，原告依據行政契約之法律關
    係，請求被告給付原告35萬2,404元，及自起訴狀繕本送達
    翌日起至清償日止，按年息百分之五計算之利息，為無理由
    ，應予駁回。
四、據上論結，本件原告之訴為無理由，依行政訴訟法第195條
    第1項後段、第98條第1項前段、第218條、民事訴訟法第385
    條第1項前段，判決如主文。
中    華    民    國     97    年    4    月    29    日
            高雄高等行政法院第一庭
                        審判長法官  呂  佳  徵
                              法官  蘇  秋  津
                              法官  林  勇  奮
以上正本係照原本作成。
如不服本判決，應於判決送達後20日內向本院提出上訴書狀，其
未表明上訴理由者，應於提起上訴後20日內向本院提出上訴理由
書（須按對造人數附繕本）；如於本判決宣示或公告後送達前提
起上訴者，應於判決送達後20日內補提上訴理由書（須附繕本）
。未表明上訴理由者，逕以裁定駁回。
中    華    民    國    97    年     4    月   29     日
                            書記官  黃  玉  幸


司法院資訊處製作；財團法人民間司法改革基金會備份。
